【裁判字號】    98,交聲,1155
【裁判日期】    980806
【裁判案由】    聲明異議
【裁判全文】
臺灣臺中地方法院交通事件事裁定      98年度交聲字第1155號
原處分機關  交通部公路總局臺中區監理所
異  議  人  甲○○
即受處分人
上列受處分人因違反道路交通管理處罰條例案件，對於交通部公
路總局臺中區監理所民國98年2 月11日所為之裁決（中監違字第
裁60－HD0000000號裁決書）聲明異議，本院裁定如下：
    主    文
原處分撤銷。
甲○○不罰。
    理    由
一、原處分機關即交通部公路總局臺中區監理所係以：經查本件
    異議人即受處分人甲○○（下稱受處分人）之駕駛執照，已
    經本所以中監違字第裁00－000000000 號裁決書，依法自97
    年9 月16日逕行註銷在案，該裁決書嗣於同年8月4日以郵政
    雙掛號函件按受處分人戶籍地址郵寄送達，已符合行政程序
    法第72條、第73條之送達規定。而受處分人嗣於民國98年1
    月11日凌晨1時35分許，駕駛車牌號碼657－ZD號營業大貨車
    ，，在臺中縣龍井鄉○○路與沙田路口處，因「無照駕駛（
    禁駛）」違規，經臺中縣警察局烏日分局依道路交通管理處
    罰條例第21條第1項第1款之規定，掣開中縣警交字第HD0000
    000 號舉發違反道路交通管理事件通知單而當場舉發，嗣經
    原處分機關於98年2月11日，改依同條例第21條之1第1項第5
    款之規定裁處罰鍰新臺幣（下同）6萬元，扣繳駕照，逾期
    則依裁決書處罰主文規定裁處。
二、受處分人聲明異議意旨略以：原處分機關之中監違字第裁00
    －000000000號裁決書於97年8月4 日，由伊住處大樓之管理
    員簽收後，再轉交予伊配偶劉柏君，而伊配偶劉柏君又於97
    年10月16日因不明原因離家，故伊完全不知情，等到遭警方
    欄查時，才知悉伊駕駛執照遭吊銷等語。
三、本院查：
  (一)按「為使行政行為遵循公正、公開與民主之程序，確保依法
    行政之原則，以保障人民權益，提高行政效能，增進人民對
    行政之信賴，特制定本法。」、「本法所稱行政程序，係指
    行政機關作成行政處分、締結行政契約、訂定法規命令與行
    政規則、確定行政計畫、實施行政指導及處理陳情等行為之
    程序。」，行政程序法第1條及第2條分別定有明文。是行政
    機關之行政行為若無特別的排除行政程序法適用之明文規定
    ，自應受行政程序法之規範，俾確保依法行政之原則，以保
    障人民權益，提高行政效能，增進人民對行政之信賴。又行
    政機關行使公權力，就特定具體之公法事件所為對外發生法
    律上效果之單方行政行為，皆屬行政處分，不因其用語、形
    式以及是否有後續行為或記載不得聲明不服之文字而有異（
    司法院大法官會議釋字第423 號解釋意旨參照）。交通部公
    路總局依據該局之組織條例第8 條規定制定交通部公路總局
    各區監理所組織通則，規範各區監理所組織，因此各區○○
    ○○○道路交通管理處罰條例第92條第3 項規定，所訂定之
    違反道路交通管理事件統一裁罰基準及處理細則，對於違反
    交通規則之裁決，自屬行政處分，亦應受行政行程序法之規
    範。
  (二)次按行政行為應受法律及一般法律原則之拘束；行政行為之
    內容應明確；行政行為，非有正當理由，不得為差別待遇；
    行政行為，應依下列原則為之︰(一)採取之方法應有助於目的
    之達成。(二)有多種同樣能達成目的之方法時，應選擇對人民
    權益損害最少者。(三)採取之方法所造成之損害不得與欲達成
    目的之利益顯失均衡；無效之行政處分自始不生效力；行政
    處分不能由書面處分中得知處分機關者、應以證書方式作成
    而未給予證書者、內容對任何人均屬不能實現者、所要求或
    許可之行為構成犯罪者、內容違背公共秩序、善良風俗者、
    未經授權而違背法規有關專屬管轄之規定或缺乏事務權限者
    、其他具有重大明顯之瑕疵者，均無效，行政程序法第4 條
    、第5條、第6條、第7條、第110條第4項、第111條分別定有
    明文。又由行政程序法第96條第1項第6款規定可知，行政處
    分以書面為之者其中應記載事項之一即包含「表明其為行政
    處分之意旨及不服行政處分之救濟方法、期間及其受理機關
    」在內。另依道路交通管理事件統一裁罰基準及處理細則第
    45條規定：「違反道路交通管理事件，於行為人到案聽候裁
    決者，處罰機關經裁決後，應宣示裁決內容，並將聲明異議
    期間及提出書狀之機關，於宣示時一併告知，且記載於裁決
    書。違反道路交通管理事件，行為人不依規定自動繳納罰鍰
    ，或不依通知限期到案，處罰機關逕行裁決者，得不宣示。
    但應依前項規定於裁決書載明應記載事項，並送達受處分人
    」。此規定即與上開行政程序法第96條第1項第6款規定之意
    旨相符，且其中亦強調「應依前項規定於裁決書載明應記載
    事項，並送達受處分人」。申言之，行政程序法中所重視之
    教示制度，於違反交通規則之裁決非但亦須為同一之適用，
    尚且須要特別注意遵守，除確保依法行政之原則外，同時俾
    便人民於不服時能依其教示適時提出救濟，以保障人民權益
    。
  (三)再按違反道路交通管理事件統一裁罰基準及處理細則第43條
    規定：「違反道路交通管理事件之裁決，應參酌舉發違規事
    實、違反情節、稽查人員處理意見及受處分人陳述，依基準
    表裁處，不得枉縱或偏頗。違反道路交通管理事件裁決書處
    罰主文欄，應依基準表記明處罰種類，並依下列規定填註：
    (一)罰鍰金額應以中文大寫記載。(二)沒入處分應記明沒入物名
    稱、及可資辨識該沒入物之資料（型號、規格、尺寸等）。
    (三)吊扣汽車牌照、駕駛執照或執業登記證處分，應記明應受
    吊扣之汽車牌照、駕駛執照或執業登記證名稱、號碼及吊扣
    期間。(四)吊銷、註銷或扣繳汽車牌照、駕駛執照或廢止執業
    登記等處分，應記明各該處分種類及標的名稱、號碼。前項
    裁決書內容有增、刪、塗改之部分應加蓋處罰機關校正章戳
    。」；而同細則第45條規定：「違反道路交通管理事件，於
    行為人到案聽候裁決者，處罰機關經裁決後，應宣示裁決內
    容，並將聲明異議期間及提出書狀之機關，於宣示時一併告
    知，且記載於裁決書。違反道路交通管理事件，行為人不依
    規定自動繳納罰鍰，或不依通知限期到案，處罰機關逕行裁
    決者，得不宣示。但應依前項規定於裁決書載明應記載事項
    ，並送達受處分人。」；又同細則第46條規定：「裁決書於
    當場宣示後交付受處分人，並於送達簿上簽名或蓋章；拒絕
    簽收者，記明其事由，視同已交付。逾期不到案逕行裁決者
    ，裁決書應於裁決後3 日內派員送達或掛號郵寄受處分人。
    派員送達者，並取具送達證附卷。」，其中要求處分機關將
    處罰主文記載明確，目的在於符合行政法之一般原理原則的
    明確原則；而受處分人到期聽候裁決之後，處分機關應宣示
    裁決內容；如果受處分人未依通知到案或繳納罰款，處分機
    關方有逕行裁決之權力，並將裁決書合法送達受處分人，受
    處分人如不服，再依限提出聲明異議，依序而行，才能符合
    違反交通管理事件處罰所規定之正當法律程序原則。
  (四)雖交通部為響應政府推動行政革新、簡化作業，而自89年 6
    月1 日起實施違規一次裁決作業，然確實落實依法行政之原
    則，始能以保障人民權益，增進人民對行政之信賴，因此裁
    罰一次性即若確有其必要，主管機關仍須修法後方可施行，
    否則前開一次裁決之合法送達僅1 次，卻對受處分人產生數
    個行政處分，無異讓受處分人喪失前揭法律所規定救濟之權
    利，不但違反前開行政程序法第96條第1項第6款、第110 條
    及違反道路交通管理事件統一裁罰基準及處理細則第45條但
    書之規定，而且與母法（道路交通管理處罰條例）授權之目
    的未盡相符，亦與法律保留原則有違。
  (五)查本件受處分人先經原處分機關於97年8月1日，以中監違字
    第裁00－000000000 號裁決書，依道路交通管理處罰條例，
    處「一吊扣駕駛執照1 個月，並應接受道路交通安全講習，
    駕駛執照限於97年8 月31日前繳送。二上開駕駛執照逾期不
    繳送者：(一)自97年9月1日起易處吊扣駕駛執照2 個月，並限
    於97年9月15日前繳送。(二)97年9月15日前未繳送駕駛執照者
    ，自97年9 月16日起易處吊銷，並逕行註銷駕駛執照。(三)駕
    駛執照吊（註）銷後，自97年9月16日起1年內不得重新考領
    駕駛執照」，裁決書於97年8月4日完成簽收，因受處分人迄
    未依限繳送駕駛執照，原處分機關乃於97年9 月16日執行「
    易處逕註」註銷駕駛執照在案，此有交通部公路總局中區監
    理所中監違字第裁00－000000000號裁決書、送達證書各1紙
    附卷可稽。受處分人復於98年1月11日凌晨1時35分許，駕駛
    車牌號碼657 －ZD號營業大貨車，在臺中縣龍井鄉○○路與
    沙田路口處，因「無照駕駛（禁駛）」違規，經臺中縣警察
    局烏日分局依道路交通管理處罰條例第21條第1項第1款之規
    定，掣開中縣警交字第HD0000000 號舉發違反道路交通管理
    事件通知單而當場舉發，原處分機關遂於98年2 月11日，改
    依同條例第21條之1第1項第5 款「駕駛執照經註銷仍駕駛聯
    結車、大客車、大貨車」之規定裁處罰鍰6 萬元，扣繳駕照
    ，逾期則依裁決書處罰主文規定裁處之事實，此有臺中縣警
    察局中縣警交字第HD0000000 號舉發違反道路交通管理事件
    通知單、交通部公路總局臺中區監理所中監違字第裁60－HD
    0000000號違反道路交通管理事件裁決書各1份附卷可考。本
    件原處分機關於中監違字第裁00－000000000 號裁決書，將
    該裁決內容之吊扣駕駛執照1 個月及裁決確定後之易處吊扣
    駕駛執照2個月、註銷駕駛執照等處罰一併告知，惟其裁決
    之合法送達僅1次，卻對受處分人產生3個行政處分，無異讓
    受處分人喪失前開法律所規定救濟之權利，不但違反前開行
    政程序法第96條第1項第6款、第110 條及違反道路交通管理
    事件統一裁罰基準及處理細則第45條但書之規定，而且與母
    法（道路交通管理處罰條例）授權之目的未盡相符，亦與法
    律保留原則有違。況原處分機關於裁罰確定前亦均無法審酌
    上開違規舉發單、裁決書是否合法送達，或其他違反法律規
    定、及讓受處分人喪失證據保全之機會，此均係原處分機關
    將裁決確定前之吊扣駕駛執照1 個月裁決確定後之易處吊扣
    駕駛執照2 個月、註銷駕駛執照等處罰之裁決，同時記載於
    裁決書處罰主文欄內之缺失，顯見一次性裁罰原則，有違一
    般法律之原理原則，妨礙當事人行使憲法保障上之訴訟權利
    。因之，原處分機關所為一次裁決書之合法送達，應僅對受
    處分人產生吊扣駕駛執照1 個月，即接受道路安全講習之行
    政處分效力，最後所產生註銷受處分人之駕駛執照，顯係未
    經授權，就缺乏事務權限之事件，作成外觀上具有明顯重大
    瑕疵之行政處分之情形，依據上開說明，原處分機關依中監
    違字第裁00－000000000 號裁決書所為易處逕行註銷受處分
    人之駕駛執照之行政處分，應屬自始、當然、確定無效（臺
    灣高等法院臺中分院97年度交抗字第157 號裁定亦採相同見
    解）。受處分人之駕駛執照既未經合法註銷，原處分機關嗣
    於98年2月11日以中監違字第裁60－HD0000000號裁決書，認
    定受處分人「駕駛執照經註銷仍駕駛聯結車、大客車、大貨
    車」，而裁處罰鍰6 萬元，即有未合，自應由本院將原處分
    撤銷，改諭知受處分人不罰。
四、據上論斷，應依道路交通管理處罰條例第87條第2 項、道路
    交通案件處理辦法第20條前段，裁定如主文。
中    華    民    國    98    年    8     月     6    日
                  交通法庭  法  官  郭妙俐
以上正本證明與原本無異。
如不服本裁定應於送達後5日內向本院提出抗告狀。
                            書記官  蔡秋明
中    華    民    國    98    年    8     月     6    日


司法院資訊處製作；財團法人民間司法改革基金會備份。
